【裁判字號】    97,訴,776
【裁判日期】    971223
【裁判案由】    車輛所有權移轉登記
【裁判全文】
臺灣彰化地方法院民事判決  97年度訴字第776號
原      告  丁○○
訴訟代理人  丙○○
被      告  甲○○
上列當事人間請求所有權移轉登記事件，本院於民國97年12月9
日言詞辯論終結，判決如下：
    主  文
被告應協同原告將被告所有之車牌號碼R8-2576號自用小客貨車
輛乙部回復登記至其名下。
原告其餘之訴及假執行之聲請均駁回。
訴訟費用新台幣參仟肆佰元由被告負擔。
    事實及理由
一、按訴訟事件不屬普通法院之權限者，法院應以裁定駁回之。
    訴狀送達後，原告不得將原訴變更或追加他訴，但請求之
    基礎事實同一者，不在此限。民事訴訟法第249條第1項第1
    款、第255條第1項第2款各定有明文。本件原告於民國97年
    11月6日具狀追加被告應給付原告114,318元之車輛牌照稅、
    燃料費及違規罰緩及自準備書狀送達翌日起至清償日止，按
    年息5%計算之利息，有民事聲明狀在卷可按（本院卷第34頁
    ）。查系爭車輛積欠燃料使用費、牌照稅及違反公路法之罰
    鍰之事實，固有原告提出彰化縣警察局舉發違反道路交通管
    理事件通知單、法務部行政執行署彰化行政執行處通知、彰
    化縣地方稅務局車輛檢查違反使用牌照稅法案件舉發單、查
    詢單影本為據，固可信為真實。然上開稅款及罰款為行政機
    關所為之行政處分，屬於公法上之行為，非私法上之法律行
    為，且原告訴訟代理人陳述：上開稅款及罰款，原告尚未繳
    納等語，故原告尚未因此受有損害，自未發生私法上之請求
    權甚明，據此，上開稅款及罰款部分，非屬普通法院管轄之
    權限。且追加請求部分，車輛稅款源於國家因人民持有車輛
    而課予稅籍之義務；罰款源於國家因車輛駕駛人參與交通行
    為而違反交通法規，課予行政上處罰之行為，與借名登記契
    約之事實，亦非同一。是以原告上開追加部分，與前開規定
    不符，應予駁回。如原告繳納上開稅款及罰款後，是否成立
    無因管理、不當得利或債務不履行等法律關係，乃另一問題
    ，非本件得以審酌。又本件車輛回復登記至被告名義後（理
    由容後敘明），原告自得循行政程序或行政訴訟為救濟，以
    獲得解決，併此說明。。
二、本件被告未於最後言詞辯論期日到場，且核無民事訴訟法第
    386 條各款所列情形，爰依原告之聲請，由其一造辯論而為
    判決。
三、原告主張：被告與原告之姐丙○○合夥做生意，於94年間向
    訴外人乙○○購買車牌號碼為R8-2576之廂型自小客車乙輛
    （廠牌：中華、型式：DE2.01L8D、引擎號碼：4G63MO12197
    ，下稱系爭車輛），價金約新台幣（下同）20幾萬元，由被
    告辦理貸款支付，被告因經營化妝品公司不善，在外積欠債
    務，遂與原告商議借用原告名義登記，一切稅金費用由被告
    負擔。詎原告於95年間接獲被告違規之交通罰單，因系爭車
    輛未繳納相關稅金，於97年7月26日遭彰化縣地方稅務局舉
    發，並處以罰緩，原告多次委由丙○○向被告表示終止借名
    登記契約，請被告將系爭車輛回復登記其名下，但被告均置
    之不理，爰以97年11月25日對被告公示送達生效之日終止本
    件借名登記契約，並聲明：(1)被告應協同原告向監理機關將
    車牌號碼R8-2576自用小客車辦理過戶登記予被告所有；(2)
    訴訟費用由被告負擔。
四、法院之判斷：
  (一)本件原告前揭爭車輛為被告購買並借名登記於原告名下之事
    實，已據其提出車輛行照為證，並有證人丙○○於本院證述
    ：系爭車子是被告出錢買的，因被告表示其做生意倒閉，名
    下不能有財產，商借原告名字登記，並每月支付一、二千元
    給原告等語（參見97年11月25日言詞辯論筆錄第1頁，本院
    卷第45頁背面）；證人即系爭車輛出賣人乙○○於本院證述
    ：丙○○與被告合夥做生意，被告說有需要買廂型車，伊不
    清楚系爭車輛貸款情形，系爭車輛是伊交給被告，因尚有尾
    款3萬元未付，之後被告分好幾期給付給我，每次只給2、3
    仟元，伊看到都是被告在使用系爭車輛等語（參見97年12月
    9日言詞辯論筆錄第2頁，本院卷第57頁背）。依此，系爭車
    輛由被告出資購買且為實際使用之人。而被告經合法通知而
    未到場爭執，亦未提出書狀為答辯或陳述。堪認原告前揭主
    張之情，堪信為真。
  (二)按所謂「借名登記」係指當事人約定，一方（借名者）經他
    方（出名者）同意，將屬於一方現在或將來之財產，以他方
    之名義登記為所有人或其他權利人之意，雖現行法制無此契
    約名稱，應屬無名契約甚明。依私法自治原則，除有違反強
    制禁止規定或悖於公序良俗情形外，仍得成立生效。查兩造
    約定將被告購買之系爭車輛借名登記於原告名下，被告每月
    支付一、二千元予原告乙節，此為原告自承在卷，自成立借
    名登記之無名契約行為，依上開契約性質，應類推適用委任
    之法律關係。按當事人之任何一方，得隨時終止委任契約民
    法第549條第1項著有明文。故原告因被告未繳納系爭車輛稅
    款及罰鍰，而不願再借名登記予被告使用，且兩造間亦未約
    定借名登記之期限，是原告於97年11月25日對被告公示送達
    生效之日終止兩造借名登記契約，並請求被告應協同將系爭
    車輛回復登記為被告名義，尚無不合。
  (三)綜上所述，原告以97年11月25日公示送達生效日起作為終止
    兩造借名登記契約之意思表示，則兩造間就系爭車輛之借名
    登記契約既已終止，原告本於兩造借名登記契約終止之法律
    關係，請求被告應協同原告將其所有系爭車輛回復登記至被
    告名下，非無依據，應予准許。
五、按關於財產權之訴訟，原告釋明在判決確定前不為執行，恐
    受難於抵償或難於計算之損害者，法院應依其聲請，宣告假
    執行。民事訴訟法第390條第1項定有明文。換言之，非財產
    權之訴訟所為給付判決，不得宣告假執行。且國家機關本於
    判決為強制執行以外之行為（如地政機關本於判決為塗銷登
    記），及依判決效力當然發生某一法律上之效果（如判決離
    婚）等，依其性質均須待判決確定始能為之或始生效果，判
    決確定前，要無強制執行以外之執行可言，更無宣告假執行
    之餘地。查本件原告請求本院命被告協同辦理系爭車輛之過
    戶手續，自命被告為回復登記之意思表示，依前揭說明，自
    非無得為假執行之餘地。故原告聲明就勝訴部分願供擔保，
    請求准予宣告假執行，於法不合，應予駁回。至原告敗訴部
    分，其假執行之聲請，亦失所附麗，併予駁回。
六、訴訟費用負擔之依據：民事訴訟法第79條。
中    華    民    國    97    年    12    月    23    日
                  民事第二庭    法  官  張德寬
以上正本係照原本作成。
如對判決上訴，應於判決送達後20日內向本院提出上訴狀。
中    華    民    國    97    年    12    月    29    日
                                書記官  魏淑美


司法院資訊處製作；財團法人民間司法改革基金會備份。
